【裁判字號】    98,上訴,4003
【裁判日期】    981217
【裁判案由】    誣告
【裁判全文】
臺灣高等法院刑事判決                98年度上訴字第4003號
上  訴  人  臺灣臺北地方法院檢察署檢察官
上  訴  人
即  被  告  乙○○
上列上訴人因被告誣告案件，不服臺灣臺北地方法院98年度訴字
第352號，中華民國98年8月24日第一審判決（起訴案號：臺灣臺
北地方法院檢察署97年度偵字第11683 號），提起上訴，本院判
決如下：
    主  文
原判決撤銷。
乙○○無罪。
    理  由
一、公訴意旨略以：上訴人即被告（下稱被告）乙○○明知如附
    表一之支票2 紙，係其交予友人葉景昌（涉犯偽證罪嫌部分
    ，另為不起訴處分），再由葉景昌交予謝果真，用以幫助葉
    景昌償還其積欠謝果真之債務，亦明知葉景昌與謝果真曾於
    民國96年2 月16日及27日，先後在甲○○律師之事務所簽訂
    協議書，約定前開支票暫由甲○○律師保管，葉景昌如無法
    於同年3月5日及3 月10日，各交付票面金額即新臺幣（下同
    ）193萬元及380萬元之款項予謝果真，被告、葉景昌即同意
    無條件由甲○○律師將前開支票2 紙交由謝果真提示兌現等
    情。詎被告在葉景昌未依約還款給謝果真，甲○○律師遂依
    上述協議將前開支票2 紙交予謝果真後，竟為規避票據債務
    並意圖使甲○○律師、謝果真受刑事處分，於97年1 月31日
    下午4 時25分許，在臺灣臺北地方法院檢察署虛捏「我與葉
    景昌在96年2月簽有買賣協議，要買賣一個房子，我開了193
    萬元、380萬元的支票2紙在甲○○律師那保管，言明買賣成
    立才在96年3 月10日點交該支票，但該次買賣不成，甲○○
    律師應該還我，但他說支票被謝果真於96年3 月初強行取走
    。」等不實事項，而向該署誣告甲○○涉犯背信罪嫌及謝果
    真涉犯侵占罪嫌，並經該署檢察官以97年度偵字第18768 號
    案件對甲○○、謝果真進行刑事訴追，案經甲○○訴請偵辦
    ，因認被告涉有刑法第169條第1項之誣告罪嫌。
二、按犯罪事實應依證據認定之，無證據不得推定其犯罪事實；
    又不能證明被告犯罪者，應諭知無罪之判決，刑事訴訟法第
    154條第2項、第301條第1項分別定有明文。次按誣告罪之成
    立以意圖他人受刑事處分或懲戒處分，而為虛偽之告訴告發
    報告者為要件，所謂虛偽，係指明知無此事實故意捏造而言
    ，若告訴人誤認有此事實或以為有此嫌疑，自不得指為虛偽
    ，即難科以本罪；又誣告罪之成立，以告訴人所訴被訴人之
    事實必須完全出於虛構為要件，若有出於懷疑有此事實而為
    申告，以致不能證明其所訴之事實為真實，縱被訴人不負刑
    責，而告訴人本缺乏誣告之故意，亦難成立誣告罪名；再告
    訴人所訴事實，不能證明其係實在，對於被訴人為不起訴處
    分確定者，是否構成誣告罪，尚應就其有無虛構誣告之故意
    以為斷，並非當然可以誣告罪相繩（最高法院40年台上字第
    88 號、44年台上字第892號、59年台上字第581 號判例參照
    ）。公訴人認被告涉有上開誣告罪嫌，無非係以被告於偵查
    中之陳述、告訴人甲○○之指訴及證人謝果真於偵查中之供
    證、臺灣臺北地方法院檢察署97年度內勤字第3號97年1月31
    日詢問筆錄、臺灣板橋地方法院檢察署96年度偵字第19594
    、19595號起訴書、96年1月29日及同年2月7日、16日、27日
    之協議書、96年2月7日10萬元之收據、96年4 月28日被告與
    證人謝果真之電話錄音譯文、被告自白書、被告提供由古淑
    華、葉景昌出具之承諾書、證人葉景昌之妻陳安禹之手機簡
    訊照片，及國泰人壽保險股份有限公司97年11月17日國壽字
    第97110501號函、財團法人金融聯合徵信中心97年11月20日
    金徵（業）字第0970022057號函等，資為其主要論據。惟訊
    據被告堅決否認有何誣告犯行，並辯稱：伊於96年2月7日與
    葉景昌簽立協議書，約定以如附表二編號2-1、3-1之支票2
    紙，作為伊與葉景昌買賣房屋價款之保證，並暫由告訴人甲
    ○○律師代為保管，依96年2月7日協議書之約定，告訴人有
    保管上開2 張支票之義務，並無將之交予謝果真之權利，是
    告訴人將上開支票交予謝果真，即有背信之行為，伊因告訴
    人將伊支票違法交予謝果真，造成伊土地被拍賣，僅係為了
    伊權益去提告，並無使告訴人受刑事處分之意圖。至於96年
    2 月16日葉景昌與謝果真簽立協議書時，伊並未在場，根本
    不知道有簽定協議書之事，縱使伊在場，協議書上伊也沒有
    簽名，伊並未同意協議書之內容，伊並沒有捏造事實等語。
三、經查：
  (一)被告與葉景昌於96年2月7日，由告訴人甲○○見證，在告訴
    人之律師事務所內簽訂一紙協議書（下稱96年2月7日協議書
    ），內容為：「一甲方（乙○○）與乙方（葉景昌）間之買
    賣房屋總價款為新台幣1300萬（標的物為板橋市○○路308
    號19號9Ｆ之2，座落於板橋市○○段1093地號）扣除貸款新
    台幣700萬，甲方應支付乙方新台幣600萬元，分為定金新台
    幣10萬元，完稅單下來時支付新台幣193 萬元，尾款新台幣
    397萬元於民國96年3月10日交屋時一併付清。二之前所開立
    支票票號AA0000000新台幣203萬元由甲方取回，同時開立民
    國96年2月16日為發票日，票號AA0000000之支票作為保證之
    用暫由甲○○律師代為保管，於稅單下來時由甲方支付現金
    取回該保證之支票。三另支票票號AA0000000發票日民國96
    年3月15日，金額新台幣380萬元之支票則暫時由甲○○律師
    代為保管，於民國96年3 月10日點交時由甲方支付現金時取
    回本張保證支票。四甲方當場開立附件之支票，乙方則交付
    房屋、土地權狀正本各乙份及印鑑章乙枚無誤，乙方之印鑑
    證明一份於96年2月7日交付甲方」等語，業據證人甲○○、
    葉景昌於偵查及原審中供證明確，並有上開96年2月7日協議
    書影本在卷可稽。是被告辯稱：其因與葉景昌買賣房屋事宜
    ，而簽發上開2 紙支票為保證票，並委由告訴人保管等語，
    自堪予採信。
  (二)又葉景昌與謝果真於96年2 月16日，在甲○○律師事務所內
    簽訂一紙協議書（下稱96年2月16日協議書），內容為：「
    甲方（謝果真）與乙方（葉景昌）就謝果真持有乙○○小姐
    向葉景昌購買板橋市○○路308號19號9Ｆ之2 房屋之支票協
    議如下：一民國96年3月5日為發票日，票號AA0000000 之支
    票作為保證之用暫由甲○○律師代為保管，於稅單下來時由
    乙方支付現金取回該保證之支票，如屆時無法支付，乙方無
    條件同意交由甲方提示兌付，甲方同意於款項交付甲○○律
    師時，無條件撤回本票裁定之聲請。二另支票票號AA000000
    0發票日民國96年3 月15日，金額新台幣380萬元之支票則暫
    時由甲○○律師代為保管，於民國96年3 月10日點交時由乙
    方支付現金時取回本張保證支票，如屆時無法支付，乙方無
    條件同意交由甲方提示兌付，甲方同意於款項交付甲○○律
    師時，無條件撤回本票裁定之聲請。三恐口無憑，特立此協
    議書為證」等語。二人再於96年2 月27日，在甲○○律師事
    務所內另簽訂一紙協議書（下稱96年2 月27日協議書），內
    容為：「甲方（謝果真）與乙方（葉景昌）就謝果真持有乙
    ○○小姐向葉景昌購買板橋市○○路308號19號9Ｆ之2 房屋
    土地價金之支票協議如下：一民國96年3月5日為發票日，金
    額193萬元，票號AA0000000（付款人中華商業銀行營業部）
    之支票作為保證之用，暫由甲○○律師代為保管，於稅單核
    發時由乙方葉景昌支付現金取回上開保證之支票，如屆時於
    民國96年3月5日前無法支付上開款項，乙方無條件同意由甲
    ○○律師將上開支票交由甲方提示兌付，甲方同意於款項交
    付甲○○律師或支票兌付時，無條件撤回本票裁定之聲請。
    二另支票票號AA0000000 （付款人中華商業銀行營業部），
    發票日民國96年3月15日，金額新台幣380萬元之支票則暫時
    由甲○○律師代為保管，於民國96年3 月10日點交時由乙方
    支付現金時取回本張保證支票，如屆時於民國96年3 月10日
    尚未支付上開380 萬元款項時，乙方無條件同意甲○○律師
    將該支票交由甲方提示兌付。三恐口無憑，特立此協議書為
    證」等語，業據證人甲○○、葉景昌、謝果真於偵查及原審
    中供證明確，並有上開96年2 月16日及同年月27日協議書影
    本各一件在卷可稽，洵堪認定。又被告固坦認於96年2 月16
    日至告訴人律師事務所內，將其所簽發之上開2 紙支票更改
    原發票日後蓋章之事實，而被告於葉景昌、謝果真96年2 月
    16日簽訂協議書時均在場乙節，亦據告訴人指訴及證人謝果
    真於原審供證綦詳（原審卷第92至95頁），惟被告並非上開
    96年2 月16日協議書之當事人乙節，業據證人謝果真於原審
    供證：96年2 月16日協議書，因為是葉景昌要還伊錢，所以
    伊認為被告可以不用在協議書簽名等語（原審卷第94頁），
    核與告訴人於原審指訴：當時伊認為上開支票係葉景昌要還
    款給謝果真，支票要如何交付也只是葉景昌與謝果真間的事
    情，所以才沒有要求被告在96年2 月16日協議書上簽名等語
    明確（原審卷第95頁），且觀之該協議書全文內容，亦未表
    明被告已同意變更上開96年2月7日協議書所載上開2 紙支票
    係交由告訴人保管作為購屋價款之保證支票，而非交予他人
    提示兌付之契約內容，為同意告訴人於葉景昌未屆期如數支
    付款項時，將上開2 紙支票交予謝果真持以提示。再者，依
    證人謝果真於原審供證：伊因為發現96年2 月16日協議書有
    錯字，且希望能夠再對這張協議書寫嚴謹一點，所以伊便主
    動要求告訴人請葉景昌過來，所以才會另立96年2 月27日協
    議書，96年2 月27日協議書簽約時，僅有伊、葉景昌、告訴
    人，被告並沒有在場等語（原審卷第94頁），更難認被告對
    於上開96年2 月27日協議書內容知悉並同意。是以，被告辯
    稱：其認為依96年2月7日協議書之約定，告訴人有保管上開
    2 張支票之義務，並無將之交予謝果真之權利等語，尚非全
    無可信。
  (三)嗣告訴人因葉景昌未依上開96年2 月27日協議書履行，乃應
    謝果真之請求，先後於96年3月7日、同年月15日交付上開票
    號AA0000000、AA0000000號支票2 紙，謝果真並於上開支票
    退票後，持以向法院起訴請求被告清償票款之事實，業據證
    人甲○○、謝果真供證在卷（原審卷第59、93、94頁），並
    有謝果真簽收之支票影本附卷可佐（97年度他字第3386號卷
    第17、18頁），信屬真實。惟揆之上揭事證，足認被告所辯
    ：依上開96年2月7日協議書，告訴人負有保管前揭2 紙支票
    之責，於其與葉景昌買賣不成後，本應將上開支票返還，卻
    未經其同意，而逕由謝果真取走等語，確有所本，並非虛構
    。因此，被告主觀上懷疑告訴人交付上開支票予謝果真之行
    為，有違依96年2月7日協議書所負之保管責任，而謝果真未
    經其同意擅將該2 紙支票據為己有，並持以行使票據權利，
    而認告訴人涉有背信及謝果真涉犯侵占上開支票罪嫌，尚與
    常理無違。而被告因向謝果真請求返還上開支票未果後，乃
    於97年1月31日下午4時25分，在臺灣臺北地方法院檢察署97
    年度內勤字第3號案，於該署檢察事務官詢問時陳稱：「（
    問：告何人何事？）謝果真、甲○○律師。」、「（問：詳
    情？）我一開始跟葉景昌在96年2 月簽有買賣協議，要買賣
    一個房子，我開了193萬元、380萬元的支票2 張保管在甲○
    ○律師那裡，言明買賣成立才在96年3月10 日點交該支票，
    但該來買賣不成，甲○○律師應該還我，但他說支票被謝果
    真於96年3 月初強行取走。」、「（問：謝果真與本案有何
    關係？）他跟葉景昌有債務關係，葉景昌說要賣房子還謝果
    真錢，但後來我跟葉景昌的買賣不成，甲○○應該還我，沒
    想到謝果真居然強行取走後，並執行拍賣我的土地，扣我的
    薪水（板院96裁全字第2541號），謝果真還叫討債公司來我
    家即延吉街住處討債並恐嚇我。所以我要告甲○○律師背信
    ，要告謝果真侵占我的支票」等語，有上開詢問筆錄影本1
    份附卷可稽（同上偵查卷第22頁）。其雖對告訴人及謝果真
    提起背信、侵占告訴，然難認有何虛構事實誣告告訴人及謝
    果真之故意。至被告對告訴人及謝果真所提之刑事告訴，固
    經臺灣臺北地方法院檢察署檢察官以97年度偵字第18768 號
    為不起訴處分，經被告聲請再議後，再經臺灣高等法院檢察
    署以98年度上聲議字第2299號案件為駁回之處分，此有臺灣
    高等法院檢察署98年度上聲議字第2299號處分書1 份在卷可
    按（原審卷第134至140頁）。惟依前開判例說明，提出告訴
    之人是否構成誣告，應就其有無虛構誣告故意等為斷，自不
    得僅以該不起訴處分之結果即遽認被告構成誣告犯罪。
  (四)另葉景昌前雖以安昌資產管理有限公司之法定代理人身分與
    謝果真於96年1 月29日，由甲○○律師、黃重鋼律師見證，
    在黃重鋼律師事務所內簽訂一紙協議書（下稱96年1 月29日
    協議書），內容為：「茲有安昌資產管理有限公司（甲方）
    與謝果真（乙方）就新竹縣湖口鄉○○段1350地號等共24筆
    土地及新竹縣竹北市○○段1054地號等共27筆土地買賣事宜
    ，雙方達成協議如下：(一)新竹縣湖口鄉○○段1350地號等共
    24筆土地，茲因甲方無法接受乙方委託，甲方退回乙方所交
    付之費用新台幣（以下同）貳佰零參萬元整（中華商業銀行
    營業部，帳號000000000，支票號碼AA0000000，屆期日96年
    2月5日）。(二)新竹縣竹北市○○段1054地號等共27筆土地案
    ，甲、乙雙方因故決定不再合作，甲方退回乙方所交付之資
    金參佰捌拾萬元整（中華商業銀行營業部，帳號000000 000
    ，支票號碼AA0000000，屆期日96年2月28日）。(三)甲方雙方
    同意於上開二紙支票兌現後，將雙方所保管上開湖口及竹北
    兩宗案件所簽署之契約書等所有交件、本票交予兩位見證人
    共同作廢。(四)甲方雙方保證自本協議書簽署日起，不再有互
    相毀謗不利雙方之行為，有關新竹縣竹北市○○段1054地號
    等共27筆土地之買賣，如由甲方進行買賣，乙方即不再參與
    該筆土地之買賣行為。」等語，其中上開面額203萬元及380
    萬元之支票2 紙係由被告簽發，並記名受款人謝果真後交予
    葉景昌，再由葉景昌交予謝果真之事實，業據證人葉景昌、
    謝果真供證在卷，並有96年1 月29日協議書影本附卷可參。
    且依證人葉景昌於原審供證：當時有將支票抬頭寫謝果真的
    理由告訴被告，被告知道，也沒有質疑等語（原審卷第165
    頁），固足認被告於簽發上開指名予謝果真之支票時，即知
    悉葉景昌與謝果真間有債權債務關係，且該2 紙支票係要交
    予謝果真。惟上開支票於被告、謝果真與葉景昌3 人，在96
    年2月7日在告訴人律師事務所，經謝果真同意後，由被告將
    如附表二編號1之支票取回，換簽發如附表二編號3-1之支票
    ，並將如附表二編號2-1之支票之發票日更改為96年3月15日
    之如附表二編號2-2 所示後，均交由告訴人保管，作為被告
    向葉景昌購屋之保證支票，此有上開96年2月7日協議書可稽
    。故尚難以96年1 月29日協議書所載之支票係被告簽發並指
    名謝果真為受款人，即遽認被告依96年2月7日協議書交付告
    訴人保管之支票，亦係委由告訴人交付謝果真屆期提示之用
    。雖謝果真另於96年2 月16、27日與葉景昌簽立協議書，約
    定如附表二編號2-2、3-1之支票，若葉景昌屆期無法支付現
    ，則無條件同意謝果真提示兌付該2 紙支票。惟被告既非上
    開96年2 月16、27日協議書之當事人，亦無證據足認被告已
    同意變更上開96年2月7日協議書所載上開2 紙支票於葉景昌
    未屆期如數支付款項時，由告訴人將上開2 紙支票交予謝果
    真持以提示，已如上述，自難執此遽認被告有虛構犯罪事實
    而誣告告訴人及謝果真之故意。
  (五)至謝果真另案告訴被告、葉景昌、陳安禹共同詐欺案件，雖
    經本院認定被告與葉景昌並無買賣房屋之事，竟共同向謝果
    真施用詐術，致謝果真陷於錯誤，而同意將前開96年1 月29
    日協議書所載之2 紙支票延期，並換票，使葉景昌、被告等
    人共同以上揭方式，接續多次取得不法之延期清償利益，成
    立詐欺得利罪名，判處被告有期徒刑一年，減為有期徒刑六
    月，並諭知易科罰金之折算標準，固有本院98年度上易字第
    798 號詐欺案件卷宗影本可憑。惟被告與葉景昌有無買賣房
    屋之事實，與告訴人依96年2月7日協議書應否負保管如附表
    一所示支票之責，及其有無經被告同意之情形下，即將前開
    支票交付謝果真提示，究屬二事。且被告主觀上係懷疑告訴
    人交付上開支票予謝果真之行為，有違前開96年2月7日協議
    書所負之保管責任，而謝果真未經其同意擅將該2 紙支票據
    為己有，亦如上述。是尚難以被告另案成立詐欺得利罪，而
    認被告係為規避票據債務，乃於前揭時間，向臺灣臺北地方
    法院檢察署虛捏上述不實事項，而向該署誣告告訴人涉犯背
    信罪嫌及謝果真涉犯侵占罪嫌。
  (六)另公訴人所提之96年4 月28日被告與謝果真之電話錄音譯文
    、被告自白書、被告提供由古淑華、葉景昌出具之承諾書、
    證人葉景昌之妻陳安禹之手機簡訊照片，及國泰人壽保險股
    份有限公司97年11月17日國壽字第97110501號函、財團法人
    金融聯合徵信中心97年11月20日金徵（業）字第0970022057
    號函等，均係與被告究有無與葉景昌買賣房屋之真意之詐欺
    案件相關證據，自難資為認定被告有誣告告訴人及謝果真犯
    罪之證據，併此敘明。
四、綜上所述，依本件全部證據資料，足認被告之所辯，應屬可
    採。被告前揭向臺灣臺北地方法院檢察署申告之所為，尚與
    刑法第169條第1項前段之誣告罪之構成要件並不該當。此外
    ，本院復查無其他積極之證據，足資認定被告確有公訴人所
    指犯行，自屬不能證明被告犯罪。原審未依前述證據詳加推
    敲，遽憑前述檢察官提出之證據資料而論處被告誣告罪刑，
    自有未當。被告上訴否認犯罪（指摘原判決不當），為有理
    由，檢察官上訴意旨指摘原判決量刑不當，雖為無理由，然
    被告所提上訴既為有理由，自應由本院將原判決撤銷，為被
    告無罪之諭知。
據上論斷，應依刑事訴訟法第369條第1項前段、第364條、第301
條第1項前段，判決如主文。
本案經檢察官呂光華到庭執行職務。
中    華    民    國    98    年    12    月    17    日
            刑事第二十一庭審判長法  官  蔡聰明
                                法  官  趙文
                                法  官  楊力進
以上正本證明與原本無異。
如不服本判決，應於收受送達後10日內向本院提出上訴書狀，其
未敘述上訴之理由者並得於提起上訴後10日內向本院補提理由書
（均須按他造當事人之人數附繕本）「切勿逕送上級法院」。
                                書記官  楊麗娟
中    華    民    國    98    年    12    月    18    日
附表一：
 ┌──┬─────┬──────┬───┬────┬─────────┐
 │編號│票號      │發票日      │發票人│面額    │付款人            │
 ├──┼─────┼──────┼───┼────┼─────────┤
 │ 一 │AA0000000 │96年3月5日  │乙○○│193萬元 │中華商業銀行營業部│
 ├──┼─────┼──────┼───┼────┼─────────┤
 │ 二 │AA0000000 │96年3月15日 │乙○○│380萬元 │中華商業銀行營業部│
 └──┴─────┴──────┴───┴────┴─────────┘
附表二：
┌──┬───┬──────┬───┬────┬────┬───┐
│編號│票  號│發  票  日  │發票人│金    額│付款人  │備註  │
│    │      │（民  國）  │      │(新台幣)│        │      │
├──┼───┼──────┼───┼────┼────┼───┤
│1   │AA0512│96年2月5日  │乙○○│203萬元 │中華商業│      │
│    │670   │            │      │        │銀行營業│      │
│    │      │            │      │        │部      │      │
├──┼───┼──────┼───┼────┼────┼───┤
│2-1 │AA0512│96年2月28 日│同  上│380萬元 │同    上│96年2 │
│    │671   │            │      │        │        │月7日 │
├──┼───┼──────┼───┼────┼────┤塗銷編│
│2-2 │同  上│96年3月15 日│同  上│同   上 │同    上│號2-1 │
│    │      │            │      │        │        │支票之│
│    │      │            │      │        │        │「禁止│
│    │      │            │      │        │        │背書轉│
│    │      │            │      │        │        │讓」記│
│    │      │            │      │        │        │載，並│
│    │      │            │      │        │        │更改發│
│    │      │            │      │        │        │票日為│
│    │      │            │      │        │        │編號2-│
│    │      │            │      │        │        │2 支票│
├──┼───┼──────┼───┼────┼────┼───┤
│3-1 │AA0512│96年2月16 日│同  上│193萬元 │同    上│原簽發│
│    │674   │            │      │        │        │編號1 │
│    │      │            │      │        │        │支票，│
│    │      │            │      │        │        │於96年│
│    │      │            │      │        │        │2月7日│
├──┼───┼──────┼───┼────┼────┤改簽發│
│3-2 │同上  │96年3月5日  │同  上│同   上 │同    上│編號3-│
│    │      │            │      │        │        │1支票 │
│    │      │            │      │        │        │，並於│
│    │      │            │      │        │        │96年2 │
│    │      │            │      │        │        │月16  │
│    │      │            │      │        │        │日更改│
│    │      │            │      │        │        │發票日│
│    │      │            │      │        │        │為編號│
│    │      │            │      │        │        │3-2支 │
│    │      │            │      │        │        │票    │
└──┴───┴──────┴───┴────┴────┴───┘


司法院資訊處製作；財團法人民間司法改革基金會備份。
